最高法院刑事判決　　　　　　九十四年度台上字第二二一四號
　　上　 訴　 人　台灣高等法院高雄分院檢察署檢察官
　　上訴人即被告　乙○○
　　　　　　　　　甲○○
上列上訴人等因被告等常業詐欺案件，不服台灣高等法院高雄分
院中華民國九十三年十一月九日第二審更審判決（九十三年度重
上更(三)字第四八號，起訴案號：台灣高雄地方法院檢察署八十六
年度偵字第三三七九、三九一三、四八○二號），提起上訴，本
院判決如下：
    主  文
原判決撤銷，發回台灣高等法院高雄分院。
    理  由
本件原判決認定：上訴人即被告（下稱被告）乙○○、甲○○係
兄弟關係，分別為卓領國際企業有限公司（下稱卓領公司）、威
恆國際發展公司（下稱威恆公司）之負責人，卓領公司、威恆公
司係遲至民國八十二年十二月十四日、八十四年五月二十五日始
在香港註冊登記，並未在國內登記認可。惟被告等自七十八年間
起，即共同在台灣以卓領公司、威恆公司名義陸續為皇冠人壽（
加）、金鷹人壽（英）、LARMAR（美）、西方人壽（美）、CMT
（盧森堡）、帝國人壽、全美人壽、AXA人壽（法）等公司招攬
保險業務，抽取佣金。詎被告等共同意圖為自己不法之所有，自
八十年間起至八十五年七月間止，在高雄市○○街十六之一號及
屏東縣、高雄縣市等地，施用詐術，並恃以維生之常業犯意，陸
續向溫麗珠、羅盛安、洪麗娟、王秀珠、張紹濱等人佯稱渠等經
營之卓領公司、威恆公司代理國外保險，該項業務佣金優厚，因
國人繳交保險費均以支票支付，而國外保險費則須以現金結匯，
因此須要大筆現金週轉，並以按月給付二分至四分半不等之利息
（或佣金），俟年度結算尚可分紅，使溫麗珠、羅盛安、洪麗娟
、王秀珠、張紹濱等人陷於錯誤，而借款（投資）予被告等。溫
麗珠並向親友鄧張秀勸、郭文雄、潘淑玲、潘榮姿、張柳華、周
恩澤（溫麗卿）、穆經平、林博信、張漢璽、林壽雄、李麗慈、
黃玉玲、鄭國榮、胡樹芳、劉國華、陳素霞、黃原州、吳仲奎、
嚴明宏等人籌措資金，而以溫麗珠或鄧張秀勸等人名義匯款、或
將現金交付予被告等，詳如原判決附表所示。至八十四年間，被
告等向溫麗珠等人借得之金錢，或被親友倒帳，或因鉅額利息拖
累，致週轉不靈，已有債權人前來催討利息（佣金）。被告等因
窮於支付利息（佣金），已無意代為繳納保險費，竟於八十五年
間，承續前揭常業詐欺犯意，由乙○○通知陳賞賜願代為繳納八
十五年度之保險費，陳賞賜遂囑洪文豪處理，經洪文豪與甲○○
聯絡後，先於八十五年一月二十二日匯款新台幣（下同）二十萬
元，再於翌（二十三）日以當日匯率匯款十萬九千六百元。甲○
○又於八十五年間，承續前揭詐欺犯意，於羅盛安欲繳納八十五
年度保險費時，隱瞞其已無意代為繳納之意，使羅盛安陷於錯誤
，而支付八十五年度之保險費五十一萬元。復於八十五年三月二
十一日、八十五年七月二十三日，推由乙○○以未經設立登記之
卓領公司名義與張紹濱、康啟杰訂立「資金運用計劃」，而為法
律行為等情。因而撤銷第一審判決，依牽連犯從一重改判論處被
告等常業詐欺罪刑，固非無見。
惟查：(一)、行為後法律有變更者，適用裁判時之法律，但裁判前
之法律有利於行為人者，適用最有利於行為人之法律，刑法第二
條第一項定有明文。原判決雖以：被告等自八十年間起至八十五
年七月間止，犯常業詐欺罪。惟被告等行為後，刑法第三百四十
條之常業詐欺罪已於八十八年二月三日修正公布，將「以犯前條
之罪為常業者，處一年以上七年以下有期徒刑，得併科五千元以
下罰金」；修正為「以犯第三百三十九條之罪為常業者，處一年
以上七年以下有期徒刑，得併科五萬元以下罰金」，經比較新舊
法結果，以行為時之舊法刑度較輕，依刑法第二條第一項但書規
定，應適用最有利於行為人之修正前第三百四十條規定處斷（見
原判決第十四頁末行至第十五頁第五行）。惟依罰金罰鍰提高標
準條例第一條前段、第三條、第五條規定：「依法律應處罰金、
罰鍰者，就其原定數額得提高為二倍至十倍」、「依本條例規定
提高罰金罰鍰之法律及其倍數，由主管院定之」、「第一條所定
得提高倍數之規定，於本條例修正後制定之法律，不適用之；本
條例修正前公布之法律，於本條例修正後修正其罰金罰鍰數額或
法律經全部修正而其罰金罰鍰數額未予變更者，亦同」。而修正
前刑法第三百四十條常業詐欺罪之罰金刑「五千元以下罰金」部
分，業經主管院依罰金罰鍰提高標準條例第一條前段、第三條規
定「提高為十倍」，則其法定刑度即為「五萬元以下罰金」。嗣
該法條於八十八年二月三日修正公布時，雖將罰金刑修正為「五
萬元以下罰金」，但依罰金罰鍰提高標準條例第五條規定，已不
適用第一條所定得提高倍數之規定。亦即刑法第三百四十條常業
詐欺罪之罰金刑，無論修正前或修正後，均為「五萬元以下罰金
」，其刑度相同（至於有期徒刑部分，均為一年以上七年以下並
未修正），依刑法第二條第一項前段規定，自應適用裁判時之法
律。乃原審未予究明，而適用修正前刑法第三百四十條規定處斷
，即有適用法則不當之違誤。(二)、第二審法院，應就原審（指第
一審）判決經上訴之部分調查之。又調查證據應於刑事訴訟法第
二百八十七條程序完畢後行之；除簡式審判程序案件外，審判長
就被告被訴事實為訊問者，應於調查證據程序之最後行之；並於
調查證據完畢後，命檢察官、被告、辯護人就事實及法律為辯論
，刑事訴訟法第三百六十六條、第二百八十八條第一項、第三項
、第二百八十九條第一項分別定有明文。前揭應踐行之程序，依
據原審審判筆錄記載，審判長於審判期日，僅朗讀起訴書所載之
內容訊問被告等有何答辯（見原審更(三)卷第一二一至一二二頁）
，但原判決所裁判之範圍，除起訴書所記載之部分外，尚包括起
訴效力所及之陳賞賜被詐騙保險費部分（見原判決第十六頁第八
至十一行）；及台灣高雄地方法院檢察署檢察官以八十七年度偵
字第二○二七號卷宗移送併辦之部分（見原判決第一頁案由欄第
三至四行，此部分之告訴人為黃玉玲）。而原審並未就起訴效力
所及部分（即陳賞賜被詐欺部分）及檢察官移送併辦部分（即黃
玉玲被詐欺部分）之事實，依前揭規定踐行調查、訊問之程序，
即逕行辯論終結並對被告等為有罪之判決，亦有違誤。(三)、原判
決事實認定，被告等所經營之卓領公司、威恆公司，係於「八十
二年」十二月十四日、「八十四年」五月二十五日始在香港註冊
登記，並未在國內登記認可。詎被告等共同意圖為自己不法之所
有，自「八十年」間起至八十五年七月間止，基於常業詐欺之犯
意，向溫麗珠等人佯稱渠等經營之卓領公司、威恆公司代理國外
保險，佣金優厚，以支付高額利息（或佣金）、並可分紅等方式
，使溫麗珠等人陷於錯誤，而借款（投資）予被告等。理由並說
明，被告等為邀約溫麗珠等人投資或借款，並帶同溫麗珠等人至
香港參觀卓領公司、威恆公司，致使溫麗珠等人陷於錯誤，誤信
被告等經營保險業務甚鉅，而交付財物（見原判決第五頁第二至
五行），因認被告等成立常業詐欺罪。但卓領公司、威恆公司，
既至「八十二年」、「八十四年」始在香港註冊登記，則被告等
如何自「八十年」間起，即以在香港註冊登記之卓領公司、威恆
公司，向溫麗珠等人詐取財物？及於「八十年」間，即帶同溫麗
珠等人至香港參觀卓領公司、威恆公司，致使溫麗珠等人陷於錯
誤，誤信被告等經營保險業務甚鉅？其時間順序，顯然不相適合
。況被告等已辯稱，最初乙○○是在台灣之國華人壽保險公司任
職，因客戶之需求而介紹國內之客戶至國外投保，致與客戶間有
金錢往來（見原審更(三)卷第六十四至六十五頁）。另被告等出具
給各被害人之保管現金切結書、本票、支票及相關文件等，亦均
以被告等個人名義具名（見偵字第三九一三號卷第十六至二十二
頁、第四十頁、第五十至五十九頁、第六十三至六十六頁、第七
十五至七十九頁；偵字第二七八六二號卷第十三至十六頁）；被
害人等之金錢亦係匯入被告等個人之帳戶，除據各被害人供明在
卷外，並有匯款資料可查（見查發字第二五八號卷第二頁、第三
十頁；偵字第二七八六二號卷第一頁背面、第三頁；偵緝字第一
三一四號卷第二十九頁、第六十六頁；偵字第三三七九號卷第九
頁背面、第十七頁）；原判決亦認定，被害人等係將款項匯入被
告等之帳戶或以現金交付被告等（見原判決第三頁第三至五行、
第五頁末行、第六頁第十四至十五行、第八頁第十行），如果無
訛。則被告等究係自「八十年」間起，即利用卓領公司、威恆公
司名義，向溫麗珠等人詐取財物？抑或至「八十二年」、「八十
四年」在香港登記後，始使用卓領公司、威恆公司名義為之？即
有研求餘地。究竟實情如何，因攸關被告等自何時開始違反公司
法，及被告等有無於「八十年」間，帶同溫麗珠等人至香港參觀
卓領公司、威恆公司，致使溫麗珠等人陷於錯誤，誤信被告等經
營保險業務甚鉅，為施詐術之手段。本院前次發回意旨即指應詳
予究明（見原審更(三)卷第四頁背面）。乃原審仍未根究明白，而
仍與更審前判決為相同之記載，致其違誤情形依然存在。(四)、公
司法第十九條規定「未經設立登記，不得以公司名義經營業務或
為其他法律行為」，故未經設立登記者，祇要「以公司名義經營
業務」或「以公司名義為其他法律行為」，均成立該法條之罪。
原判決事實記載，被告等所經營之卓領公司、威恆公司，係於「
八十二年」十二月十四日、「八十四年」五月二十五日始在香港
註冊登記，並未在國內登記認可。詎被告等自「七十八年」間起
，即共同在台灣以卓領公司、威恆公司名義，陸續為國外之皇冠
人壽等公司招攬保險業務，抽取佣金。並自「八十年」間起至八
十五年七月間止，向溫麗珠等人佯稱渠等經營之卓領公司、威恆
公司代理國外保險，佣金優厚，以支付高額利息（或佣金）、並
可分紅等方式，使溫麗珠等人陷於錯誤，而借款（投資）予被告
等。嗣於八十五年三月二十一日、八十五年七月二十三日，復推
由乙○○以未經設立登記之卓領公司名義與張紹濱、康啟杰訂立
「資金運用計劃」，而為「法律行為」，如果無訛。則被告等自
七十八年間起至八十五年七月間止，即有違反公司法第十九條，
「以公司名義經營業務」之行為；並於八十五年三月二十一日、
八十五年七月二十三日，另有「以公司名義為法律行為」之情形
。但原判決於論罪時，僅就「以公司名義為法律行為」部分，論
以連續犯（見原判決第十六頁第四至六行）；至於「以公司名義
經營業務」部分，是否成立犯罪？則全未論及，已與事實之認定
，不相適合。又先後兩次「以公司名義為法律行為」（即訂立「
資金運用計劃」）部分，事實欄並未認定係基於概括之犯意為之
，其於理由欄論以連續犯，即失其依據；另原判決事實既認定，
訂立「資金運用計劃」部分係推由乙○○為之，甲○○並無行為
之分擔，但其理由卻謂甲○○亦有分擔之行為，論以實施之共同
正犯（見原判決第十五頁倒數第三行，非以共謀共同正犯立論）
，亦與事實之認定不相適合。再者，乙○○於八十五年三月二十
一日、八十五年七月二十三日，與張紹濱、康啟杰訂立「資金運
用計劃」時，是否以之為施詐術之手段，使人陷於錯誤而交付財
物？事實欄並未明白認定（況康啟杰並未在原判決所載被害人之
範圍）。則被告等所犯常業詐欺罪，與訂立「資金運用計劃」，
「以公司名義為法律行為」部分，是否有牽連犯關係，即屬無憑
判斷，本院前次發回意旨，亦已指出應予究明（見原審更(三)卷第
四頁背面末行至第五頁第三行）。乃原審仍未予釐清，在未就「
以公司名義經營業務」論罪之情況下（按被告等如利用卓領公司
、威恆公司名義經營業務，以詐取財物，即可能與常業詐欺有關
），單獨就「以公司名義為法律行為」（即訂立「資金運用計劃
」）部分，與常業詐欺論以牽連犯，即難謂無違誤。(五)、告訴人
之告訴，係以使被告受刑事訴追為目的，是其陳述是否與事實相
符，仍應調查其他證據以資審認。原判決認定，甲○○於八十五
年間，羅盛安欲繳納八十五年度保險費時，隱瞞其已無意代為繳
納之意，使羅盛安陷於錯誤，而支付八十五年度之保險費五十一
萬元，係以羅盛安之指訴為唯一證據（見原判決第三頁第十一至
十三行、第十一頁第十五至十七行）。惟甲○○始終否認其事，
並於更審時仍否認收受該五十一萬元（見原審更(三)卷第七十二至
七十三頁）。本院前次發回意旨，亦已指出應調查其他證據以資
審認（見原審更(三)卷第五頁）。乃原判決並未說明經由如何之調
查審認，足資證明羅盛安之陳述確與事實相符，而仍與前審判決
為相同之認定，亦有未合。以上或為上訴意旨指摘所及，或為本
院得依職權調查之事項，應認原判決仍有撤銷發回更審之原因。
原判決說明不另為無罪諭知部分（即原判決第十七至十八頁理由
五部分），基於審判不可分原則，併予發回。另原判決第二頁第
十至十一行所載保險法「第一百七十六條」，諒係「第一百六十
七條」之誤，併此指明。
據上論結，應依刑事訴訟法第三百九十七條、第四百零一條，判
決如主文。
中　　華　　民　　國　九十四　年　　四　　月　二十八　日
                      最高法院刑事第十二庭
                          審判長法官  謝　俊　雄
                                法官  陳　世　雄
                                法官  蘇　振　堂
                                法官  吳　信　銘
                                法官  徐　文　亮
      本件正本證明與原本無異
                                      書  記  官
中　　華　　民　　國　九十四　年　　五　　月　　二　　日
                                                      Ｑ
